ACORDAO-COMPLETO-2437048

ACÓRDÃO 812/2021 ATA 11/2021 - PLENÁRIO

VISTOS, relatados e discutidos estes autos que, no presente momento, tratam de monitoramento sobre as determinações proferidas pelo item 9.4 do Acórdão 2660/2019-TCU-Plenário, ao apreciar a representação, com pedido de cautelar suspensiva, formulada pela Fenixx Segurança e Transporte de Valores Ltda. sobre os indícios de irregularidade na Concorrência n.º 1/2019 conduzida conjuntamente pela Administração Regional do Serviço Social do Comércio (Sesc-ARRJ) e pela Administração Regional do Serviço Nacional de Aprendizagem Comercial (Senac-ARRJ) no Estado do Rio de Janeiro;
ACORDAM os Ministros do Tribunal de Contas da União, reunidos em Sessão do Plenário, ante as razões expostas pelo Relator, em:
9.1. assinalar o cumprimento das determinações proferidas pelo item 9.4 do Acórdão 2660/2019-TCU-Plenário, diante dos elementos de convicção até aqui obtidos pelo TCU;
9.2. indeferir a petição acostada à Peça 162 pela Hércules Vigilância e Segurança Ltda., diante da subjacente impossibilidade jurídica do pedido;
9.3. receber o expediente acostado à Peça 179 pela Hércules Vigilância e Segurança Ltda. como mera petição, indeferindo-a, para lhe negar o eventual seguimento, diante da subjacente impossibilidade jurídica do pedido, sem prejuízo de classificar a aludida Peça 179 no sistema como mera petição, e não como o suposto recurso;
9.4. enviar a cópia deste Acórdão, com o Relatório e a Proposta de Deliberação, à representante e à Hércules Vigilância e Segurança Ltda., além do envio à Administração Regional do Senac no Estado do Rio de Janeiro e à Administração Regional do Sesc no Estado do Rio de Janeiro, para ciência; e
9.5. arquivar o presente processo, nos termos do art. 169, V, do RITCU.

Monitoramento de acórdão que apreciou representação sobre indícios de irregularidade em licitação para contratação de empresa para prestação de serviço de vigilância e segurança para as unidades e os eventos internos e externos das entidades.

Administração Regional do Senac no Estado do Rio de Janeiro (Senac-ARRJ) e Administração Regional do Sesc no Estado do Rio de Janeiro (Sesc-ARRJ).

3. Representante: Fenixx Segurança e Transporte de Valores Ltda. (CNPJ 02.060.306/0001-69).

13.1. Ministros presentes: Ana Arraes (Presidente), Walton Alencar Rodrigues, Benjamin Zymler, Aroldo Cedraz, Raimundo Carreiro, Bruno Dantas, Vital do Rêgo e Jorge Oliveira.
13.2. Ministros-Substitutos presentes: Marcos Bemquerer Costa, André Luís de Carvalho (Relator) e Weder de Oliveira.

ANDRÉ DE CARVALHO

Trata-se, no presente momento, de monitoramento sobre as determinações proferidas pelo item 9.4 do Acórdão 2660/2019-TCU-Plenário, ao apreciar a representação, com pedido de cautelar suspensiva, formulada pela Fenixx Segurança e Transporte de Valores Ltda. sobre os indícios de irregularidade na Concorrência n.º 1/2019 conduzida conjuntamente pela Administração Regional do Serviço Social do Comércio (Sesc-ARRJ) e pela Administração Regional do Serviço Nacional de Aprendizagem Comercial (Senac-ARRJ) no Estado do Rio de Janeiro.
2.	O aludido Acórdão 2.660/2019 foi proferido pelo Plenário do TCU nos seguintes termos:
	" (...) 9.1. considerar, no mérito, parcialmente procedente a presente representação (já conhecida pelo Acórdão 1812/2019-TCU-Plenário) , diante dos elementos de convicção até aqui obtidos pelo TCU;
9.2. considerar prejudicada, por perda de objeto, a cautelar suspensiva deferida pelo Acórdão 1812/2019-TCU-Plenário;
9.3. determinar, nos termos do art. 250 do RITCU, que as administrações regionais do Serviço Social do Comércio (Sesc) e do Serviço Nacional de Aprendizagem Comercial (Senac) no Estado do Rio de Janeiro se abstenham de, nos futuros certames licitatórios, incorrer nas falhas identificadas na Concorrência nº 1/2019 e, especialmente, nas seguintes falhas:
9.3.1. exigência da obrigatoriedade de visita técnica pela licitante nas unidades operacionais tendentes a receber a correspondente proposta, como previsto no item 3.3.9 do edital e no item 5 das Especificações Detalhadas do Objeto, em desacordo, pois, com a jurisprudência do TCU no sentido de a vistoria ao local da prestação dos serviços somente ser exigível, quando imprescindível, desde que isso esteja devidamente fundamentado no processo, devendo o edital prever a possibilidade de substituição do atestado de visita técnica pela declaração do responsável técnico da licitante no sentido de possuir o pleno conhecimento do objeto, das condições e das peculiaridades inerentes à natureza dos trabalhos (v.g. Acórdãos 2.939/2018, 217/2017 e 1.823/2017, do Plenário) ;
9.3.2. utilização de concorrência, em vez de pregão, sem a devida justificativa técnica, em desacordo, então, com jurisprudência do TCU no sentido de o Sistema S utilizar preferencialmente o pregão nas contratações de bens e serviços comuns, buscando a ampliação da competitividade e da eficiência, além de facilitar a obtenção da proposta mais vantajosa para a administração (v.g. Acórdão 2276/2019-TCU-Primeira Câmara, Acórdãos 1.584/2016 e 2.165/2014, do Plenário, e Acórdão 5613/2012-TCU-Primeira Câmara) ;
9.4. determinar, nos termos do art. 250, II, do RITCU, que as administrações regionais do Serviço Social do Comércio (Sesc) e do Serviço Nacional de Aprendizagem Comercial (Senac) no Estado do Rio de Janeiro adotem as seguintes medidas:
9.4.1. abstenham-se de prorrogar os contratos resultantes da Concorrência nº 1/2019, adotando as tempestivas medidas para a adequada e oportuna condução do superveniente processo de licitação via pregão, em face de todas as irregularidades confirmadas no presente feito, e, assim, devem apresentar ao TCU, no prazo de 60 (sessenta) dias contados da ciência da presente deliberação, o devido plano de ação com vistas à superveniente realização do novo processo de licitação via pregão para a efetiva finalização e conclusão dos subjacentes procedimentos com a antecedência mínima de 60 (sessenta) dias do término dos contratos resultantes da aludida Concorrência n.º 1/2019, ante a não prorrogação dos aludidos ajustes;
9.4.2. apresentem ao TCU, no mesmo prazo de 60 (sessenta) dias contados da ciência desta deliberação, todos os elementos probatórios sobre a economicidade do atual contrato público, diante da estranha dissonância entre o atual contrato vigente e o subsequente contrato proveniente da aludida Concorrência nº 1/2019, já que o atual contrato compreenderia o valor de R$ 73.779.264,00, ao passo que o valor estimado no referido certame teria sido de R$ 72.850.496,88 e a proposta vencedora nesse certame teria atingido o valor de R$ 39.626.990,97, devendo apresentar, para tanto, o correspondente memorial de cálculo sobre a economicidade de todos os itens de custos, com as subjacentes pesquisas de preço no mercado, entre outros elementos probatórios necessários;
9.5. determinar que a unidade técnica adote as seguintes medidas:
9.5.1. envie a cópia do presente Acórdão, acompanhado do Relatório e do Voto, às administrações regionais do Serviço Social do Comércio (Sesc) e do Serviço Nacional de Aprendizagem Comercial (Senac) no Estado do Rio de Janeiro, para ciência e adoção das providências cabíveis, além do envio à representante e à Hércules Vigilância e Segurança Ltda., para ciência; e
	9.5.2. arquive o presente processo, sem prejuízo de promover o monitoramento das determinações proferidas pelo item 9.4 deste Acórdão."
3.	Após a análise do feito, a Auditora Federal Maria Antônia Ferraz Zelenovsky lançou o seu parecer à Peça 176, com a anuência, por delegação de competência, do diretor da Selog (Peça 177) , nos seguintes termos:	
	" (...) Resposta da unidade jurisdicionada:
	Em resposta aos Ofícios 2.909/2019-TCU/Selog (peça 86) e 2.910/2019-TCU/Selog (peça 87) , ambos de 4 de novembro de 2019, tanto o Sesc/ARRJ quanto o Senac/ARRJ não se manifestaram sobre esse item 9.3.
	Após diligência, por meio dos Ofícios 48.218/2020-TCU/Seproc (peça 158) e 48.219/2020-TCU/Seproc (peça 159) , ambos de 8/9/2020, o Sesc/ARRJ (peça 163) e o Senac/ARRJ (peça 164) responderam no sentido de que a publicação do Edital da Concorrência Sesc/ARRJ 20/2019 (Processo 78.982/2019) e Senac/ARRJ 20/2019 (Processo 000.020/2019) , que possui como objeto a contratação de empresa para serviços especializados em locação e operação de geradores, para atender eventos internos e externos do Sesc/ARRJ e Senac/ARRJ, aconteceu originalmente no dia 15/10/2019, anteriormente à ciência do Ofício 2.909/2019-TCU/Selog, com as deliberações do Acórdão 2660/2019-TCU-Plenário, a qual se deu em 12/11/2019 (peça 97) , e antes mesmo do Acórdão 2660/2019-TCU-Plenário ser prolatado, em 30/10/2019 (peças 163, p. 3 a 5, e 164, p. 7 a 11) .
	Análise
	Na instrução preliminar (peça 155, p. 2 e 3) , o subitem 9.3.1 foi analisado, nos itens 1 a 7, e concluiu-se que pode ser considerado atendido.
	2. Em relação à determinação do subitem 9.3.2 (peça 155, p. 3 e 4) , a instrução preliminar considerou que faltavam elementos para concluir, motivo pelo qual foi feita diligência para esclarecer quanto à real data de publicação do edital dos processos licitatórios de números 78.982/2019 e 000.020/2019, respectivamente, e apresentação das justificativas para utilização da modalidade concorrência ao invés da modalidade pregão eletrônico para contratação de objeto considerado comum.
	3. Após a diligência, por meio dos Ofícios 48.218/2020-TCU/Seproc (peça 158) e 48.219/2020-TCU/Seproc (peça 159) , ambos de 8/9/2020, o Sesc/ARRJ (peça 163) e o Senac/ARRJ (peça 164) informaram que a publicação do Edital da Concorrência Sesc/ARRJ 20/2019 (Processo 78.982/2019) e Senac/ARRJ 20/2019 (Processo 000.020/2019) , aconteceu originalmente no dia 15/10/2019, anteriormente à ciência do Ofício 2.909/2019-TCU/Selog, com as deliberações do Acórdão 2660/2019-TCU-Plenário, a qual se deu em 12/11/2019 (peça 97) , e antes mesmo do Acórdão 2660/2019-TCU-Plenário ser prolatado, em 30/10/2019 (peças 163, p. 3 a 5, e 164, p. 7 a 11) .
	4. De fato, analisando os documentos encaminhados, é possível constatar que a divergência nas datas das publicações ocorreu em função de republicação que se fez necessária, após esclarecimentos e impugnações que o certame sofreu, pois a publicação original ocorreu no dia 14/10/2019 e foi divulgado em jornal de grande circulação no dia 15/10/2019 (peça 163, p. 11, e peça 164, p. 73) , e sua republicação ocorreu no dia 27/1/2020 e divulgado em jornal de grande circulação no dia 29/1/2020 (peça 163, p. 65, e peça 164, p. 74) .
	5. Tendo em vista o exposto, entende-se que também este subitem do acórdão pode ser considerado atendido.
	Resposta da unidade jurisdicionada:
	6. Em resposta aos Ofícios 2.909/2019-TCU/Selog (peça 86) e 2.910/2019-TCU/Selog (peça 87) , ambos de 4/11/2019, tanto o Sesc/ARRJ (peça 105) quanto o Senac/ARRJ (peça 102) se manifestaram inicialmente no sentido de que encaminharam anexos (peças 103, 104, 106 e 107) documentos com:
	a) Plano de Ação para a realização de subsequente Pregão; e
	b) Memória de Cálculo quanto à futura contratação.
	Após diligência, por meio dos Ofícios 48.218/2020-TCU/Seproc (peça 158) e 48.219/2020-TCU/Seproc (peça 159) , ambos de 8/9/2020, o Sesc/ARRJ (peça 163) e o Senac/ARRJ (peça 164) enviaram esclarecimentos adicionais sobre:
	a) estágio atual do processo de licitação superveniente, por pregão, para substituir a contratação decorrente da aludida Concorrência 1/2019; e
	b) eventual divergência entre valor adjudicado e o cobrado na Concorrência 1/2019.
	Em relação ao contrato oriundo do processo licitatório Concorrência 578.428/2015, o Sesc/ARRJ (peça 163) , enviou cópias do:
	a) estudo técnico preliminar e termo de referência;
	b) termo contratual e todos os seus anexos;
	c) pesquisa de preço que subsidiou a contratação, com os custos unitários detalhados; e
	d) quantidade e valor unitário dos itens contratados, com as respectivas planilhas de custo relacionadas.
	Análise:
	6. Com relação ao subitem 9.4.1, este Tribunal determinou ao Sesc/ARRJ e ao Senac/ARRJ que:
	6.1. se abstivessem de prorrogar os contratos resultantes da Concorrência 1/2019; e
	6.2. apresentassem ao TCU, no prazo de 60 (sessenta) dias, contados da ciência da deliberação do Acórdão 2660/2019-TCU-Plenário, plano de ação com vistas à superveniente realização do novo processo de licitação, via pregão, para a efetiva finalização e conclusão dos subjacentes procedimentos, com a antecedência mínima de 60 (sessenta) dias do término dos contratos resultantes da aludida Concorrência 1/2019.
	7. Na instrução preliminar (peça 155, p. 5) , foi possível verificar que as entidades atenderam a essa primeira parte da determinação do subitem 9.4.1.
	8. Porém, em relação à segunda parte, apesar de prevista para 1º/7/2020 a publicação do Edital, conforme informação do plano de ação encaminhado ao TCU em 13/1/2020, quando da análise feita na instrução anterior (17/8/2020) , o Edital ainda não tinha sido publicado, conforme pesquisa realizada no portal de compras do Sesc/ARRJ e do Senac/ARRJ.
	9. Sendo assim, as referidas entidades foram diligenciadas, com fundamento nos arts. 157 e 187 do Regimento Interno/TCU, para que, no prazo de quinze dias, encaminhassem informações atualizadas sobre o andamento/conclusão do superveniente processo de licitação realizado, via pregão eletrônico, para substituição da contratação decorrente da Concorrência 1/2019, tendo em vista o aparente atraso no cronograma, conforme plano de ação encaminhado a este Tribunal em 13/1/2020, dando conta de que o certame seria publicado em 1º/7/2020.
	10. As entidades informaram - Sesc/ARRJ (peça 164, p. 11 a 14) e Senac/ARRJ (peça 163, p. 5 a 7) - que têm envidado todos os esforços necessários para cumprir a presente determinação, porém, os trabalhos sofreram abrupta interrupção, dado o estado de calamidade pública provocado pela pandemia causada pelo novo Coronavírus, acrescidas das medidas determinadas na Lei 14.025/2020, que alterou excepcionalmente as alíquotas das contribuições aos serviços sociais autônomos, e na Lei 14.020/2020, que instituiu o Programa Emergencial de Manutenção do Emprego e da Renda, ocasionando a suspensão de 12 (doze) contratos de trabalho da equipe de logística do SESC/RJ e pelo menos 60% dos contratos de trabalho dos empregados do Senac/ARRJ.
	11. Nesse cenário, eles encaminharam novo cronograma de trabalho dispondo sobre a conclusão dos procedimentos, conforme tabela abaixo transcrita. [tabela no original].
	12. Alegaram ainda que, diante da imprevisibilidade da situação relatada, foi impossível cumprir o anterior cronograma de trabalho, acrescentando excertos de textos de decisões desta Corte de Contas para casos similares, os Acórdão 582/2019-TCU-Plenário, Ministra Relatora Ana Arraes, e 449/2019-TCU-Plenário, Ministro Relator Augusto Sherman.
	Acórdão 582/2019-TCU-Plenário, Ministra Relatora Ana Arraes 
	'192. Para esse item específico não há como imputar a responsabilidade à Furnas ou mesmo à CCCC, podendo-se enquadrá-la como caso fortuito ou força maior, uma vez que a invasão por parte dos assentados do Projeto de Assentamento Vista Alegre não era algo possível de se prever no andamento normal da obra.'
	Acórdão 449/2019-TCU-Plenário, Ministro Relator Augusto Sherman
	'138. A essas, atribui-se o termo 'emergência', que possui atrelado ao seu significado o surgimento de casos fortuitos, para os quais não há planejamento ordinário. É incompatível com essas situações fortuitas a previsibilidade no nível de detalhes das planilhas como reivindica a representante.'
	13. Sobre o novo cronograma de trabalho, é possível afirmar que o Edital do Pregão Eletrônico 16/2020-Senac/ARRJ e 2/2020-Sesc/ARRJ (peça 164, p. 91 a 192) foi publicado no dia 22/9/2020 (peça 164, p. 193) , como previsto, bem como a sessão pública para abertura das propostas e fase da disputa ocorreu, como planejado, no dia 7/10/2020 (peças 165 a 168) .
	14. Tratando-se de argumentos pertinentes e plausíveis, e tendo em vista que o novo cronograma de trabalho está sendo cumprido, entende-se justo acolher as explicações das referidas entidades e considerar esse subitem atendido, sem prejuízo de que este Tribunal volte a avaliar o certame em caso de fato superveniente.
	15. Sobre essa questão, resta analisar a petição da empresa Hércules Vigilância e Segurança Ltda. (peça 162) , vencedora da Concorrência 1/2019, e atual prestadora do serviço de vigilância, com vistas a ter o seu contrato prorrogado, excepcionalmente, caso o PE 16/2020-Senac/ARRJ e 2/2020-Sesc/ARRJ não seja concluído até o final do prazo contratual de 1º/12/2020, o que pode acontecer, caso ocorra qualquer intercorrência durante o processo licitatório.  
	16. Na ocasião em que foi prolatado o Acórdão 2660/2019-TCU-Plenário, este Tribunal determinou ao Sesc/ARRJ e ao Senac/ARRJ que se abstivessem de prorrogar os contratos resultantes da Concorrência 1/2019, e que realizassem novo processo de licitação via pregão.
	17. Porém, como relatado nos itens anteriores, a realização desse novo processo de licitação sofreu intercorrências que o atrasou, correndo o risco de que não estejam assinados os novos contratos a tempo de substituir os que resultaram da referida Concorrência, mais especificamente o do Sesc/ARRJ, uma vez que o contrato da empresa Hércules com o Sesc/ARRJ termina no dia 30/11/2020 e com o Senac/ARRJ termina no dia 30/12/2020.
	18. Há chances de o novo contrato com o Sesc/ARRJ, resultado do PE 2/2020, não começar a viger a partir do dia 1º/12/2020, pois a data para a coleta da respectiva assinatura está prevista para o período de 30/11 a 7/12/2020.
	19. Se tudo correr sem percalço e de acordo com esse novo cronograma de trabalho, serão poucos dias entre a finalização do contrato oriundo da Concorrência 1/2019 e o início do contrato oriundo do PE 2/2020-Sesc/ARRJ.
	20. Há também a possibilidade de realização de todas as assinaturas contratuais no dia 30/11/2020, iniciando-se a tempo a vigência do novo contrato que substituirá o que se encontra em curso.
	21. De qualquer modo, não compete ao TCU, nesse momento processual, avaliar o mérito dessa situação, porque o pedido não partiu das unidades jurisdicionadas que estão obrigadas ao cumprimento da determinação de não prorrogação contratual, tampouco diz respeito a situação concreta, mas mera hipótese até então.
	22. Além do mais, o que se pretende com o pedido em questão é revolver matéria já decidida em sede recursal. A Hércules interpôs recurso de reexame em face do Acórdão 2660/2019-TCU-Plenário, apresentando o mesmo pedido ora apreciado. Tal recurso não foi conhecido pelo Tribunal (Acórdão 708/2020-TCU-Plenário, peça 116) , ante a ausência de interesse recursal.
	23. Portanto, sugere-se o indeferimento do pedido em questão, sem prejuízo de que a questão venha a ser reavaliada se provocada pelas entidades jurisdicionadas e na hipótese de os pregões não serem concluídos a tempo, o que ensejaria possível necessidade de flexibilização da determinação do acórdão, a ser apreciada pelo TCU.
	24. Com relação ao subitem 9.4.2, este Tribunal determinou ao Sesc/ARRJ e ao Senac/ARRJ que apresentem ao TCU, no mesmo prazo de 60 (sessenta) dias contados da ciência desta deliberação:
	24.1. os elementos probatórios sobre a economicidade do atual contrato público, diante da estranha dissonância entre o atual contrato vigente e o subsequente contrato proveniente da aludida Concorrência nº 1/2019, já que o atual contrato compreenderia o valor de R$ 73.779.264,00, ao passo que o valor estimado no referido certame teria sido de R$ 72.850.496,88 e a proposta vencedora nesse certame teria atingido o valor de R$ 39.626.990,97; e
	24.2. o correspondente memorial de cálculo sobre a economicidade de todos os itens de custos, com as subjacentes pesquisas de preço no mercado, entre outros elementos probatórios necessários.
	25. Por ocasião da instrução preliminar (peça 155, p. 6 a 8) , ficou demonstrado que o valor do contrato anterior comparado ao contrato proveniente da aludida Concorrência nº 1/2019 não era de R$ 73.779.264,00 como se pensava. O somatório do valor do efetivo firme anual contratado pelo Sesc/ARRJ e pelo Senac/ARRJ, no contrato anterior para o mesmo objeto era de R$ 22.177.593,12 (respectivamente R$ 5.663.433,12 e R$ 16.514.160,00) .
	26. O valor de R$ 73.779.267,00 da empresa Hércules, fazia parte da consulta às empresas Prosec, Hércules e Angel's para se estimar o valor médio que comporia a Concorrência 1/2019, e que resultou no valor de referência de R$ 72.850.497,00. Os valores apresentados pelas três empresas, em resposta à consulta foram os seguintes:
	26.1. Proseg (peça 103 e 107, p. 2 a 8) - R$ 67.588.379,52.
	26.2. Hércules (peça 103 e 107, p. 9 a 11) - R$ 73.779.267,00.
	26.3. Angel´s (peça 103 e 107, p. 12 a 16) - R$ 77.183.847,12.
	27. De fato, o valor adjudicado na Concorrência 1/2019 (R$ 39.626.990,97) ficou 46,29% menor do que o valor que tinha sido considerado como sendo o contrato anterior à referida concorrência (R$ 73.779.264,00) , e foi esse aspecto que gerou a dissonância entre o valor do que se pensava ser o contrato vigente antes da Concorrência 1/2019 (mas que era apenas uma estimativa em resposta à consulta) e o subsequente contrato proveniente da aludida concorrência.
	28. Fez-se então o comparativo entre o valor de R$ 16.856.696,16 (soma dos valores contratados pelo Sesc/ARRJ e Senac/ARRJ oriundos da Concorrência 1/2019) e o valor de R$ 22.177.593,12 (soma dos valores contratados pelo Sesc/ARRJ e Senac/ARRJ oriundos da contratação anterior à Concorrência 1/2019) , chegando-se a conclusão de que o valor mais recente é 23,99% menor do que o valor mais antigo.
	29. Não obstante, 23,99% menor em relação ao contrato anterior ainda é considerável, ainda mais se tratando de serviços terceirizados, cujo reajuste do valor anual contratado se dá com base em aumentos salariais da categoria profissional objeto da contratação, no presente caso, vigilância e segurança. Assim, seria de se esperar que o contrato mais recente fosse mais caro, caso mantidos os mesmos quantitativos e tipos de postos contratados, ou que as diferenças fossem muito pequenas.
	30. Diante dessa constatação, esta unidade técnica diligenciou o Sesc/ARRJ e Senac/ARRJ para que enviassem, entre outros documentos, o estudo técnico preliminar e termo de referência, o termo contratual, e os custos unitários detalhados e quantidades dos itens contratados, da Concorrência 578.428/2015, objetivando colher elementos que subsidiassem a verificação do memorial de cálculo sobre a economicidade de todos os itens de custos, com as subjacentes pesquisas de preço do contrato anterior à Concorrência 1/2019.
	31. Porém, essa Concorrência 578.428/2015 refere-se apenas ao Senac/ARRJ, pois, na época, os processos licitatórios das duas entidades eram separados. Só posteriormente as duas entidades passaram a realizar esses procedimentos de forma conjunta, com o intuito de otimizar a utilização dos recursos humanos e logísticos (boa prática exposta no Acórdão 1035/2018-TCU-Plenário, Ministro Relator Walton Alencar Rodrigues) , na busca por economia de escala e de escopo, gerada pela necessidade de se controlar custos e agilizar processos (peça 164, p.7) .
	32. Sendo assim, não é possível fazer uma comparação fiel entre a Concorrência 1/2019 e as concorrências de 2015 que originaram, na ocasião, os contratos com o Sesc/ARRJ e o Senac/ARRJ, mas é possível verificar que o valor das referidas contratações anteriores, somados, não alcançaram montante elevado a ponto de mostrarem-se demasiadamente destoantes em comparação com a contratação posterior. Isso porque se deve levar em conta que, por ocasião das concorrências ocorridas em 2015, os procedimentos não eram feitos de forma conjunta, buscando por economia de escala e de escopo e compartilhamento de estruturas e insumos.
	33. Acrescenta-se a esse fato, outro não menos significativo, qual seja, dependendo das empresas presentes nas concorrências o valor da disputa pode se alterar, como bem pontuou a representante Fenixx Segurança e Transporte de Valores Ltda., que em sua representação alegou (peça 1, p. 12) que seu preço foi substancialmente mais baixo, excluindo-se a empresa Hércules, dos valores ofertados pelas demais participantes por ocasião da Concorrência 1/2019, fazendo com que o preço estimado de R$ 72.850.496,88 se reduzisse para o valor adjudicado de R$ 39.626.990,97.
	34. A empresa Fenixx participou, como já dito, com um preço bem inferior das demais licitantes da Concorrência 1/2019, e na concorrência do Senac/ARRJ, em 2015, convidada para encaminhar cotação orçamentária que subsidiaria a estimativa de preço, não se pronunciou.
	35. Dessa forma, está explicada a dissonância apontada no item 9.4.2 do acórdão monitorado.
	36. Outro ponto que motivou a diligência foi sobre a divergência entre o valor adjudicado de R$ 39.627.027,00 e o valor efetivamente contratado de R$ 16.856.696,16 na Concorrência 1/2019.
	37. Nos contratos acostados aos autos só vinha relacionado o efetivo firme anual, sendo que na Concorrência 1/2019 aparecia efetivo firme estimado e efetivo eventual estimado. Inferiu-se, como o próprio nome já dizia, que se tratava de um quantitativo fixo de postos de trabalho (efetivo firme) e de uma outra parcela variável (efetivo eventual) , demandada de acordo com necessidade extraordinária da administração para, por exemplo, atendimento em eventos realizados pelo Sesc e pelo Senac, mas que seria pertinente ouvir as entidades.
	38. As entidades informaram - Sesc/ARRJ (peça 164, p. 14 a 16) e Senac/ARRJ (peça 163, p. 8) - que, de fato, a diferença decorre tão somente da variabilidade entre os custos fixos e outros, extraordinários ou 'extras', por demanda.
	39. O valor informado de R$ 16.856.696,16 refere-se apenas à quantidade de postos firmes previstas para o momento da celebração dos contratos, mas como o objeto prevê 'postos fixos' e 'postos extras', que são demandados para eventos internos e externos, e esse valor varia de acordo com a quantidade de postos e a quantidade de horas trabalhadas, o valor precisa ser empenhado, e o valor empenhado de ambas as entidades condizem com o valor adjudicado, R$ 39.626.990,97. Não necessariamente esse será o valor gasto, dependerá da demanda de eventos realizados pelo Sesc e pelo Senac.
	40. Diante do exposto, entende-se que as explicações das referidas entidades são suficientes para considerar esse subitem atendido.
	Conclusão
	41. Por todo o exposto, diante da análise dos documentos atualmente constantes dos autos, conclui-se que os subitens 9.3.1, 9.3.2, 9.4.1 e 9.4.2 do Acórdão 2660/2019-TCU-Plenário podem ser considerados atendidos.
	42. Por fim, para demostrar a economicidade obtida a partir da determinação 9.4.1 do Acórdão 2660/2019-TCU-Plenário, cabe acrescentar que o valor adjudicado de R$ 39.626.990,97 na Concorrência 1/2019 do Sesc/ARRJ e Senac/ARRJ, foi R$ 19.818.172,97 superior ao somatório dos valores dos três lotes vencedores dos PE 16/2020-Senac/ARRJ e 2/2020-Sesc/ARRJ, realizados em conjunto, cujo resultado preliminar é de R$ 19.808.818,00 (peças 166 a 168) .
	Proposta de encaminhamento
	43. Em virtude do exposto, propõe-se:
	43.1. indeferir o pedido da empresa Hércules Vigilância e Segurança Ltda. de autorização de prorrogação do contrato, excepcionalmente, caso o PE 16/2020-Senac/ARRJ e 2/2020-Sesc/ARRJ não seja concluído até o final do prazo contratual de 1º/12/2020;
	43.2. considerar atendidas as medidas solicitadas nos itens 9.3 e 9.4, do Acórdão 2660/2019-TCU-Plenário;
	43.3. informar ao Serviço Social do Comércio/Administração Regional no Estado do Rio de Janeiro (Sesc/ARRJ) e ao Serviço Nacional de Aprendizagem Comercial no Estado do Rio de Janeiro (Senac/ARRJ) do acórdão que vier a ser proferido, destacando que o relatório e o voto que fundamentam a deliberação ora encaminhada podem ser acessados por meio do endereço eletrônico www.tcu.gov.br/acordaos;
	43.4. informar à empresa Hércules Vigilância e Segurança Ltda. do acórdão que vier a ser proferido, destacando que o relatório e o voto que fundamentam a deliberação ora encaminhada podem ser acessados por meio do endereço eletrônico www.tcu.gov.br/acordaos; e
	43.5. determinar o arquivamento do processo, com fundamento no art. 169, V, do Regimento Interno/TCU."
4.	Estando o processo, enfim, concluso para o julgamento, a Hércules Vigilância e Segurança Ltda. teria ingressado, em 27/11/2020, com o expediente classificado supostamente como recurso à Peça 179, tendo requerido a flexibilização do item 9.4.1 do aludido Acórdão 2.660/2019 com vistas a permitir a prorrogação do contrato celebrado entre ela e o Sesc-ARRJ ou Senac-ARRJ.
É o Relatório.

8.1. Raphaela Cunha Justo da Silva (OAB-RJ 94.117), entre outros, representando a Administração Regional do Sesc no Estado do Rio de Janeiro;  
8.2. Aline Alves Ferreira (OAB-RJ 131.694), entre outros, representando a Administração Regional do Senac no Estado do Rio de Janeiro;  
8.3. João Luiz Crim Câmara (OAB-RJ 88.083), representando a Hércules Vigilância e Segurança Ltda.; e  
8.4. Aline Gonçalves Guidorizzi Muniz (OAB-RJ 128.068), entre outros, representando a Fenixx Segurança e Transporte de Valores Ltda.

Não atuou.

REPRESENTAÇÃO. MONITORAMENTO. CONCORRÊNCIA. INDÍCIOS DE IRREGULARIDADE. CONHECIMENTO PELO ACÓRDÃO 1.812/2019-PLENÁRIO. PROCEDÊNCIA PARCIAL PELO ACÓRDÃO 2.660/2019-PLENÁRIO. CUMPRIMENTO DAS DETERMINAÇÕES. COMUNICAÇÃO. ARQUIVAMENTO. .

REPRESENTAÇÃO (REPR)

Secretaria de Controle Externo de Aquisições Logísticas (Selog).

Trata-se, no presente momento, de monitoramento sobre as determinações proferidas pelo item 9.4 do Acórdão 2660/2019-TCU-Plenário, ao apreciar a representação, com pedido de cautelar suspensiva, formulada pela Fenixx Segurança e Transporte de Valores Ltda. sobre os indícios de irregularidade na Concorrência n.º 1/2019 conduzida conjuntamente pela Administração Regional do Serviço Social do Comércio (Sesc-ARRJ) e pela Administração Regional do Serviço Nacional de Aprendizagem Comercial (Senac-ARRJ) no Estado do Rio de Janeiro.
2.	O TCU já teria preliminarmente conhecido da aludida representação por meio do Acórdão 1812/2019-TCU-Plenário, tendo prolatado as aludidas determinações pelo Acórdão 2660/2019-TCU-Plenário. 
3.	Como visto, no mérito, o Plenário do TCU prolatou o Acórdão 2.660/2019 e assinalou a parcial procedência da aludida representação, mas, entre outras medidas, determinou pelo item 9.4 do referido acórdão que o Sesc-ARRJ e o Senac-ARRJ não prorrogassem os contratos resultantes da Concorrência nº 1/2019, devendo, para tanto, apresentar o devido plano de ação com vistas à superveniente realização do novo processo de licitação via pregão, sem prejuízo de também apresentarem todos os elementos probatórios sobre a economicidade do então contrato público, diante da estranha dissonância entre o contrato vigente e o subsequente contrato proveniente da aludida Concorrência n.º 1/2019. 
4.	O referido Acórdão 2660/2019-TCU-Plenário também prolatou, contudo, a seguinte determinação: 
	" (...) 9.5.2. arquive o presente processo, sem prejuízo de promover o monitoramento das determinações proferidas pelo item 9.4 deste Acórdão."
5.	Por conseguinte, em sua superveniente manifestação, o Sesc-ARRJ e o Senac-ARRJ encaminharam os documentos, com o plano de ação para a realização do subsequente pregão, e a memória de cálculo sobre a futura contratação, além dos esclarecimentos adicionais sobre o atual estágio do superveniente pregão tendente a resultar na substituição d contrato decorrente da Concorrência n.º 1/2019 e das informações sobre a suposta divergência entre o valor adjudicado e o cobrado na aludida concorrência, tendo enviado, ainda, a documentação sobre o contrato proveniente do certame anterior (Concorrência n.º 578.428/2015) .
6.	Por esse prisma, após a análise final do feito, a Selog anotou o cumprimento das determinações proferidas pelos itens 9.3 e 9.4 do Acórdão 2.660/2019, além de sugerir o indeferimento do pedido acostado à Peça 162 pela Hércules Vigilância e Segurança Ltda. no sentido de obter a autorização para a prorrogação do contrato decorrente da Concorrência n.º 1/2019.
7.	O TCU pode incorporar o parecer da unidade técnica a estas razões de decidir. 
8.	A unidade técnica assinalou o cumprimento do item 9.3 do Acórdão 2.660/2019, com a determinação para as entidades se absterem de, nos futuros certames licitatórios, incorrerem nas falhas identificadas sobre a Concorrência n.º 1/2019, a despeito de essa determinação não precisar de monitoramento em sintonia com o item 9.5.2 do aludido acórdão, pois não teria sido fixado o eventual prazo para o cumprimento da correspondente determinação, devendo no presente momento, então, o TCU apreciar apenas o monitoramento sobre o item 9.4 do aludido acórdão.  
9.	A Selog noticiou, contudo, que, em sintonia com o parecer à Peça 155, as entidades teriam cumprido a primeira parte da determinação prolatada pelo item 9.4.1 do acórdão no sentido de não prorrogar os contratos resultantes da Concorrência n.º 1/2019, já que, na Cláusula Nona dos contratos celebrados pelo Sesc-ARRJ (Peça 107, p. 17 a 36) e pelo Senac-ARRJ (Peça 125, p. 4 a 25) com a vencedora da Concorrência n.º 1/2019, teria sido definido o prazo de vigência do contrato para 12 (doze) meses, contados da assinatura, sem a possibilidade de renovação do acordo após esse período.
10.	A unidade técnica também indicou que as entidades teriam informado que os trabalhos iniciais para a substituição do contrato decorrente da Concorrência n.º 1/2019 teriam sofrido a abrupta interrupção diante da pandemia causada pelo Covid-19, além das medidas legais tendentes a resultar na suspensão de 12 (doze) contratos de trabalho na equipe de logística do Sesc-ARRJ e de aproximadamente 60% dos contratos de trabalho dos empregados no Senac-ARRJ, tendo, por isso, encaminhado o novo cronograma de trabalho sobre a conclusão dos procedimentos para a realização do novo processo de licitação por meio de pregão.
11.	A Selog analisou que esses argumentos seriam plausíveis, além de observar que o novo cronograma de trabalho estaria em cumprimento, e, assim, a unidade técnica anotou o cumprimento da segunda parte do item 9.4.1 do aludido acórdão, com a correspondente determinação para o envio do devido plano de ação em prol da superveniente realização do novo processo de licitação via pregão, sem prejuízo da superveniente avaliação desse certame.
12.	A Selog apontou, ainda, que as explicações das referidas entidades seriam suficientes para a anotação sobre o cumprimento do item 9.4.2 do Acórdão 2660/2019-TCU-Plenário, com a determinação para a apresentação de todos os elementos probatórios sobre a economicidade do atual contrato público, já que o valor de R$ 73.779.264,00 não corresponderia ao montante do contrato anterior, como suposto anteriormente, pois esse valor faria parte, na verdade, da consulta para a estimativa do valor médio tendente a servir como orçamento para a Concorrência n.º 1/2019, tendo, de fato, o contrato anterior correspondido ao valor de R$ 22.177.593,12, ao passo que o valor adjudicado na Concorrência n.º 1/2019 corresponderia a R$ 39.626.990,97.
13.	Ao discorrer, por seu turno, sobre o comparativo entre o montante de R$ 16.856.696,16, como a soma dos valores efetivamente contratados a partir da Concorrência n.º 1/2019, e o aludido montante de R$ 22.177.593,12, a unidade técnica assinalou que o mais recente contrato estaria em patamar 23,99% menor do que o anterior contrato, restando, por aí, afastado o eventual indício sobre a ausência de economicidade nos ajustes.
14.	Por outro lado, contudo, como vencedora da Concorrência n.º 1/2019 e então prestadora do serviço de vigilância, a Hércules Vigilância e Segurança Ltda. teria acostado o expediente à Peça 162, classificando-o como petição, com vistas a obter a eventual autorização para a prorrogação do respectivo contrato, tendo a Selog informado, no entanto, que esse expediente pretenderia promover a mera rediscussão de matéria já decidida pelo pedido de reexame interposto pela aludida empresa contra o item 9.4.1 do Acórdão 2660/2019-TCU-Plenário, além de informar que esse pedido de reexame não teria sido conhecido por meio do Acórdão 708/2020-TCU-Plenário, ante a evidente ausência de interesse recursal.
15.	Idêntico expediente, aliás, já teria sido acostado à Peça 90 pela Hércules Vigilância e Segurança Ltda., como supostos embargos de declaração, tendo o expediente sido recebido, todavia, como mera petição, sem o eventual efeito suspensivo ou infringente, para lhe negar o eventual seguimento, tendo sido, ainda, determinada a classificação da aludida peça como mera petição, e não como os supostos embargos, nos termos do Despacho à Peça 99.  
16.	Não satisfeita, a Hércules Vigilância e Segurança Ltda. teria acostado o expediente à Peça 179, tentando classificá-lo como recurso, para requerer a flexibilização do item 9.4.1 do aludido Acórdão 2.660/2019 e, assim, permitir a prorrogação do contrato celebrado com o Sesc-ARRJ e o Senac-ARRJ.
17.	O TCU deve, então, receber o aludido expediente à Peça 179 como mera petição, além de indeferir a petição acostada à Peça 162, para lhes negar o eventual seguimento, classificando a aludida peça no sistema, contudo, como mera petição, e não como o suposto recurso, diante da subjacente impossibilidade jurídica do pedido, até porque o expediente não preencheria os mínimos requisitos legais e regimentais para o suposto recurso, devendo ser destacado nesse ponto, ainda, que a aludida determinação do TCU não teria sequer sido endereçada à Hércules Vigilância e Segurança Ltda., além de a empresa não deter o eventual direito subjetivo à suscitada prorrogação do contrato, pois, além de não estar contemplada na cláusula contratual, a prorrogação estaria sob a discricionariedade do Sesc-ARRJ e do Senac-ARRJ, não lhes cabendo, todavia, promover a suscitada prorrogação do aludido contrato diante das robustas irregularidades observadas na correspondente Concorrência n.º 1/2019.
18.	Diante, portanto, dos elementos de convicção até aqui obtidos neste processo, o TCU pode assinalar o cumprimento das determinações proferidas pelo item 9.4 do Acórdão 2660/2019-TCU-Plenário, sem prejuízo de promover as demais medidas ora anunciadas nestas razões de decidir.
Ante o exposto, pugno pela prolação do Acórdão ora submetido a este Colegiado.
TCU, Sala das Sessões Ministro Luciano Brandão Alves de Souza, em 7 de abril de 2021.
Ministro-Substituto ANDRÉ LUÍS DE CARVALHO
Relator